高雄高等行政法院簡易判決　　　　　　　　　　 九十一年度簡字第二二一號
　　原　　　告　甲○○
　　被　　　告　財政部高雄市國稅局
　　代　表　人　鄭宗典 局長
　　訴訟代理人　乙○○
右當事人間因綜合所得稅事件，原告不服財政部中華民國九十一年一月十一日台財訴
字第○九○○○五四三二五號訴願決定，提起行政訴訟。本院判決如左：
　　主  文
原告之訴駁回。
訴訟費用由原告負擔。
    事實及理由
一、緣原告於民國（下同）八十八年度綜合所得稅結算申報，列報本人、配偶、女兒
    、甥子女、姪女等八人之免稅額，計新台幣（下同）五十七萬六千元，被告原核
    定以其中甥子女莊博元、莊宗憲、莊青蓉及姪女魏佳瑩、魏佳萱等五人未符合規
    定，剔除免稅額三十六萬元。原告不服，申經復查未獲變更，提起訴願亦遭決定
    駁回，遂提起本件行政訴訟，主張其與系爭扶養親屬，除具有同一戶籍外，具有
    家長家屬關係，確實有永久共同生活之事實，過往如此，迄今亦如此，有系爭扶
    養親屬之父母出具之說明書為憑；其中魏佳瑩、魏佳萱直至九十年才由其母親帶
    回，之前確由原告負起養育責任。又被告要求原告需提出渠等父母因負擔義務而
    不能維持自己生活之事實證明，已超越所得稅法之規定。另被告之外勤工作日誌
    雖記載訪查訴外人魏美玲；然據訴外人魏美玲向原告表示，被告人員當日察看住
    屋狀況，認定無誤旋即離去，未見填寫任何資料，亦未要求簽字，而魏美玲不知
    原告配偶係何姓名，更不知住哪？怎會有「甲○○與配偶唐于華同住高雄市鹽埕
    區」？「僅偶爾會到武慶三路三十四號同住」之紀錄，凡此皆為被告故意入罪，
    並非真實；而高雄市○○○路三十四號為原告之唯一通訊處。除此，被告以原告
    住居簡陋，不似原告所居住，亦侵犯原告自尊、個人隱私，爰聲明求為判決撤銷
    訴願決定及原處分等語。被告則以系爭親屬五人分別為原告之妹魏美玲及弟魏正
    光之子女，本年度雖與原告同戶設籍於高雄市苓雅區○○○路三十四號，惟查渠
    等五人係分別與其父母同住高雄市苓雅區○○○路三十四號及同區○○○路，而
    原告則與其配偶同住高雄市鹽埕區，僅偶而會到高雄市苓雅區○○○路三十四號
    與原告之妹魏美玲及系爭親屬莊博元、莊宗憲、莊青蓉同住，此有系爭親屬魏佳
    瑩、魏佳萱等二人之母陳千惠填復被告之「一般問卷」及被告「外勤工作日誌」
    可稽，原告既未與系爭親屬以永久共同生活為目的同居一家，未具備家長家屬關
    係，與民法及所得稅法得列報扶養親屬免稅額之規定不符，是被告剔除系爭親屬
    免稅額三十六萬元，洵無違誤。又所得稅法有關個人綜合所得稅「免稅額」之規
    定，其目的在以稅捐之優惠使納稅義務人對特定親屬或家屬盡其法定扶養義務，
    業經司法院釋字第四一五號解釋闡明在案。而所謂「法定扶養義務」依首揭民法
    規定，其負扶養義務之人有數人時，履行義務之人有其先後順序，由後順序者履
    行扶養義務時，應有其正當理由及先順序者無法履行扶養義務之合理說明；從而
    ，本件原告欲主張申報扶養系爭親屬免稅額時，應先證明其負有扶養之義務及系
    爭親屬之父母有因負擔義務而不能維持自己生活之事實存在，然原告就此項事實
    並未提出證明。原告雖提示系爭親屬父母出具之證明書及聲明書佐證其確與系爭
    親屬同住並援助系爭親屬之生活及求學等費用，惟其既無法證明系爭親屬之父母
    已喪失扶養能力而免除扶養義務，致原告須負起履行扶養義務之情形存在，自仍
    難採據。況納稅義務人欲申報扶養符合所得稅法第十七條第一項第一款第四目規
    定之其他親屬或家屬，應符合民法第一千一百十四條第四款及第一千一百二十三
    條第三項規定，即應具有家長家屬關係，即以永久共同生活為目的而同居一家之
    要件。本件原告與系爭親屬業經被告查明本年度並未同居一家，即未具備家長家
    屬關係，故被告原處分並無違誤，而聲明求為判決駁回原告之訴。
二、按「免稅額：納稅義務人按規定減除其本人、配偶及合於左列規定扶養親屬之免
    稅額：(一)納稅義務人及其配偶之直系尊親屬．‧‧‧‧．(二)納稅義務人之子女．
    ‧‧‧‧．(三)納稅義務人及其配偶之同胞兄弟、姊妹．‧‧‧‧．(四)納稅義務人
    其他親屬或家屬，合於民法第一千一百十四條第四款及第一千一百二十三條第三
    項之規定，未滿二十歲或滿六十歲以上無謀生能力，確係受納稅義務人扶養者。
    但受扶養者之父或母如屬第四條第一款及第二款之免稅所得者，不得列報減除。
    」所得稅法第十七條第一項第一款定有明文。次按「左列親屬互負扶養之義務：
    一、直系血親相互間。二、夫妻之一方，與他方之父母同居者，其相互間。三、
    兄弟姊妹相互間。四、家長家屬相互間。」亦為民法第一千一百十四條所明定。
    又「所得稅法有關個人綜合所得稅『免稅額』之規定，其目的在以稅捐之優惠使
    納稅義務人對特定親屬或家屬盡其法定扶養義務。同法第十七條第一項第一款第
    四目規定，‧‧‧．．．得於申報所得稅時按受扶養之人數減除免稅額，固須以
    納稅義務人與受扶養人同居一家為要件，惟家者，以永久共同生活之目的而同居
    為要件，納稅義務人與受扶養人是否為家長家屬，應取決於其有無共同生活之客
    觀事實，．．．．．．」，復有司法院釋字第四一五號解釋可參。而此號解釋之
    解釋理由書更明白表示：「．．．．．．所得稅法第十七條第一項第一款第四目
    規定：『納稅義務人其他親屬或家屬，合於民法第一千一百十四條第四款及第一
    千一百二十三條第三項之規定，未滿二十歲或滿六十歲以上無謀生能力，確係受
    納稅義務人扶養者』，得於申報所得稅時按受扶養之人數減除免稅額，明示此項
    免稅額之享有，無論受扶養者為其他親屬或家屬，除確係受納稅義務人扶養外，
    尚須符合民法第一千一百十四條第四款及第一千一百二十三條第三項之規定，即
    以具備家長家屬關係為要件。所謂家，民法上係採實質要件主義，以永久共同生
    活為目的而同居一家為其認定標準，．．．．．．。」
三、經查：
（一）原告於八十八年度綜合所得稅結算申報，列報其甥子女莊博元、莊宗憲、莊青
      蓉及姪女魏佳瑩、魏佳萱五人為扶養親屬，而莊博元、莊宗憲、莊青蓉為原告
      之妹魏美玲及莊吉清之子，另魏佳瑩、魏佳萱則為原告之弟魏正光及陳千惠之
      女一節，已經兩造分別陳述在卷，並有戶籍謄本附原處分可稽。而依前開所述
      ，所得稅法第十七條第一項第一款免稅額之列報，係以該款所列舉四目之親屬
      為範圍，本件原告所列報扶養之親屬莊博元、莊宗憲、莊青蓉、魏佳瑩及魏佳
      萱五人為其甥、姪子女，並非所得稅法第十七條第一項第一款第一目至第三目
      所規範之親屬範圍，故本件首需審酌者乃原告所列報扶養之上述親屬五人是否
      屬所得稅法第十七條第一項第一款第四目所規範得列報為扶養親屬之範圍。查
      得依所得稅法第十七條第一項第一款第四目規定為扶養親屬免稅額之列報，除
      該親屬確係受納稅義務人扶養外，尚須符合民法第一千一百十四條第四款及第
      一千一百二十三條第三項之規定，即以具備家長家屬關係為要件，已如前述。
      而所謂家，民法上係採實質要件主義，以永久共同生活為目的而同居一家為其
      認定標準。而關於原告及莊博元、莊宗憲、莊青蓉、魏佳瑩、魏佳萱五人實際
      居住之情形，原告於本院審理中雖一再堅稱；其平日即與莊博元、莊宗憲、莊
      青蓉、魏佳瑩、魏佳萱五人同住於高雄市苓雅區○○○路三十四號，全部小孩
      均由其負責照顧扶養，於八十八年度莊博元、莊宗憲、莊青蓉之父母因債務均
      未居住該處，至九十年間始返回同住，而魏佳瑩、魏佳萱亦於九十年間由其母
      親帶回同住等語；惟查，被告人員曾於九十年三月二十三日前去高雄市苓雅區
      ○○○路三十四號訪查，該處有開設一茶行，看店之人為一女性，表示僅有莊
      吉清居住於該處，其子女與妻莊魏美玲居住他處，並表示無甲○○此人居住該
      處，有該外勤訪查表附原處分卷可按；嗣被告人員又於九十年七月九日前往高
      雄市苓雅區○○○路三十四號訪查，訪查當時，莊博元、莊宗憲、莊青蓉之父
      母莊吉清及魏美玲稱：．．．．．．三名小孩自出生以來一直與其夫妻同住該
      址迄今，夫婦二人經營茶莊已有八、九年，因經商失敗，為人作保致背負甚多
      債務，平時仰賴甲○○（即原告）之幫忙及資助，．．．．．．，姊夫唐于華
      為船員常不在家，甲○○及其女兒唐子涵有時會來與其同住，有時則居住在夫
      家高雄市○○區○○路（詳細地址不知），又該屋為三層樓之建築物，夫婦二
      人及三名小孩住在二樓，甲○○及其女兒唐子涵居住三樓，並一再強調子女莊
      博元、莊宗憲、莊青蓉三人確係受甲○○扶養。而經被告人員再實地勘查該房
      屋為三層樓之建築物，一樓經營天龍茶莊，二樓有兩個房間，三樓除兩個房間
      外尚有一間佛堂，再詳勘據稱甲○○居住之房間，其內置有雙人床、書桌、電
      腦桌及膠製小衣櫥各一，走道僅餘一人行走之空間（房間面積約兩坪多），詢
      問甲○○使用之衣物置在何處時，魏美玲僅稱甲○○使用之衣物已全部收妥，
      而未能指出，顯見甲○○並未居住該房屋。（註：莊吉清及魏美玲稱甲○○及
      其女兒唐子涵確與其同住，經實地勘查該屋，質疑甲○○使用之房間又小、又
      暗、又亂、又簡陋，且又未能指出甲○○使用之衣物置放何處後，始改口稱甲
      ○○及其女兒唐子涵有時居住在高雄市○○區○○路，有時則會來與其同住）
      」等情，有被告復查員外勤工作日誌附原處分卷可稽；而魏佳瑩、魏佳萱之母
      陳千惠亦於九十年三月二十三日填具問卷表示，魏佳瑩、魏佳萱於八十六年間
      迄今均與父母同住高雄市○○○路，其中魏佳瑩為七十八年出生，魏佳萱為八
      十二年出生，於八十六年至八十八年均就讀四維國小等語，亦有該問卷附原處
      分卷足按；而關於坐落高雄市苓雅區○○○路三十四號房屋之使用及其等生活
      情形，原告於本院審理中陳稱：「是三樓的房子，一樓很久以前是茶莊，茶莊
      倒閉後，曾經荒廢一段時間，後來債權人錢要不到就強佔，也不付租金，要待
      在那裡等債務人回來，我想他們也沒有對小孩不利，所以，沒有關係。二樓有
      間大房間，全部女生連我女兒四個人都睡在二樓，有稍微隔間，旁邊還有洗衣
      機等一些洗衣服設備的東西在那裡。我住在三樓一個房間，男生住在三樓的另
      一個房間，我們吃飯是在一樓的後面。」「三樓二個房間，一間我（原告）住
      ，另一間男孩們住，但小孩子跑來跑去，除了三樓一間房間固定我自己住外，
      他們有時睡二樓，有時睡三樓。．．．．．．我沒有固定給他們零用錢，他們
      沒錢時才向我要。」然證人莊宗憲於本院審理中經隔離訊問結果則證稱：「我
      爸爸（即莊吉清）在我念省鳳高商時就在高雄市苓雅區○○○路三十四號一樓
      擺檳榔攤賣檳榔，我父親不賣時，就關門，並沒有人幫他賣檳榔。．．．．．
      ．唐子涵與其他女生住在三樓，男生也住在三樓，但如果住滿的話，我阿姨會
      到二樓住。我阿姨平常都住在二樓，我都住三樓，那些女生也住三樓的另外一
      間房間，．．．．．．二樓二間房間以前都沒有人住，現在我父母親回來就住
      在二樓．．．．．．生活費都是我阿姨每月給我，中午在學校吃，他每天給我
      一百元零用錢，有時候我的錢花完了，他會自動給我錢。」等語；查原告與證
      人莊宗憲關於原告主張其等平日所共同居住之高雄市苓雅區○○○路三十四號
      房屋房間之使用情形及每天必須費用之給付情形，不僅彼此陳述不同，且觀證
      人莊宗憲陳述之居住情形，其表示原告及其他小孩均是居住於該屋三樓，二樓
      原則上並無人居住，然又言原告平常都住在二樓，則原告究是住在何處實豈人
      疑竇！再觀前述被告人員實地訪查情形，其中上述工作日誌中卻記載訴外人魏
      美玲表示原告之夫為船員常不在家等語，然原告之夫係在中鋼服務，已經兩造
      陳明在卷，並有綜合所得稅申報資料足稽，而此亦當為被告人員所知悉，然於
      上述工作日誌中卻出現如此不符事實之記載，足見此內容確係依訪查結果翔實
      記載；而該工作日誌中，訴外人魏美玲所稱原告甲○○居住之房間，其若為原
      告平日長年居住之處所，其竟只有小衣櫥（被告訴訟代理人當庭表示即一般學
      生用之塑膠衣櫥）一座，且魏美玲亦稱原告使用之衣物已全部收妥，而未能指
      出為何物，此實與一般長年居住處所之型態有異；尤其被告人員前去訪查時已
      表明身份，而訴外人魏美玲復一再強調其子女莊博元、莊宗憲、莊青蓉三人確
      係受原告扶養之情況，則原告與其女若平日確係長住該處，則訴外人魏美玲豈
      會是表示原告及其女兒唐子涵有時會來與其同住；並被告人員另一次訪查時，
      當時在此地之人亦表示無原告此人居住該處等語，足見原告平日並非居住於高
      雄市苓雅區○○○路三十四號，縱有偶住該處，當亦屬親人間之情誼往來，實
      難謂其與莊博元、莊宗憲、莊青蓉、魏佳瑩及魏佳萱五人間有以永久共同生活
      為目的而同居之事實；尤其原告自陳魏佳瑩、魏佳萱已由其母於九十年間帶回
      同住，更足見魏佳瑩、魏佳萱與原告並無以永久共同生活為目的而同居之意思
      ；原告與莊博元、莊宗憲、莊青蓉、魏佳瑩、魏佳萱五人既無以永久共同生活
      為目的而同居之行為及意思，則依前開所述，原告與其等間無家長家屬關係，
      即堪認定。
（二）至原告雖提出魏佳瑩、魏佳萱之父魏光正出具之證明書，及莊博元、莊宗憲、
      莊青蓉之父母莊吉清、魏美玲出具之聲明書，證明該等親屬確有受原告照顧及
      扶養之情，然此證明書及聲明書之內容顯與上述本院調查證據結果不符，自難
      採為有利於原告之認定；再原告縱對其等為經濟上之支援，亦僅能認為乃念同
      宗之誼而給予津貼，此種慈惠施與行為，乃本於雙方之感情而生，並不能援為
      要求扶養之依據。故原告自不能將莊博元、莊宗憲、莊青蓉、魏佳瑩、魏佳萱
      五人列報為綜合所得稅免稅額之扶養親屬範圍。
四、綜上所述，原告與其所列報扶養之親屬莊博元、莊宗憲、莊青蓉、魏佳瑩及魏佳
    萱既無家長家屬關係存在，則原告於其八十八年度綜合所得稅申報將之列報為扶
    養親屬，即與所得稅法第十七條第一項第一款之規定不合；故被告就原告八十八
    年度綜合所得稅申報，否准原告所列報扶養之莊博元、莊宗憲、莊青蓉、魏佳瑩
    及魏佳萱之扶養親屬免稅額，尚無違誤，訴願決定予以維持，亦無不合。原告起
    訴請求撤銷原處分及訴願決定，並無理由，應予駁回。又因本件屬簡易事件，爰
    不經言詞辯論逕以判決駁回之。
五、據上論結，本件原告之訴為無理由，依行政訴訟法第二百三十三條第一項、第一
    百九十五條第一項後段、第九十八條第三項前段，判決如主文。
中　　　華　　　民　　　國    九十一　　年　  　九　　　月　　  十一　　日
                              高雄高等行政法院第一庭
                                          法      官　楊惠欽
右為正本係照原本作成。
如不服本判決，應於送達後二十日內，向本院提出上訴狀並表明上訴理由，如於本判
決宣示後送達前提起上訴者，應於判決送達後二十日內補提上訴理由書（須按他造當
事人人數附繕本）。
提起上訴應預繳送達用雙掛號郵票七份（每份三十四元）。
中　　　華　　　民　　　國    九十一　　年　  　九　　　月　　  十一　　日
　　　　　　　　　　　　　　　　　　　　  法院書記官　藍亮仁
附註：
行政訴訟法第二百三十五條（第一項、第二項）：
對於適用簡易程序之裁判提起上訴或抗告，須經最高行政法院之許可。
前項許可，以訴訟事件所涉及之法律見解具有原則性者為限。
